臺灣高等法院臺南分院民事判決
109年度重上字第57號
上  訴  人  賴忠信  
訴訟代理人  洪秀一律師
被 上訴 人  陳木川  
上列當事人間請求返還不當得利事件，上訴人對於民國109年6月
22日臺灣雲林地方法院109年度訴字第97號第一審判決提起上訴
，並為訴之追加，本院於110年10月19日言詞辯論終結，判決如
下：
    主      文
上訴及追加之訴暨假執行之聲請均駁回。
第二審訴訟費用（含追加之訴部分）由上訴人負擔。
    事實及理由
甲、程序方面：
一、按受輔助宣告之人就他造之起訴或上訴為訴訟行為時，無須
    經輔助人同意，民事訴訟法第45條之1第2項定有明文。其立
    法理由謂為保障他造訴訟權利，參照日本民事訴訟法第32條
    第1項規定，受輔助宣告之人被訴或被上訴而為訴訟行為時
    ，不須經輔助人同意。至受輔助宣告之人就他造所為相當於
    起訴、上訴之聲請、抗告而為訴訟行為時，亦不須經輔助人
    同意。查被上訴人雖經臺灣雲林地方法院107年度監宣字第2
    05號及108年度家聲抗字第5號裁定為受輔助宣告之人，並經
    前開108年度家聲抗字第5號裁定選任雲林縣政府為被上訴人
    之輔助人，有前開民事裁定資料在卷可稽（原審卷第197至2
    18頁、第547至567頁），惟依上開規定，被上訴人於本件上
    訴程序為訴訟行為時，無須經輔助人雲林縣政府之同意。
二、次按第二審訴之變更或追加，非經他造同意，不得為之，但
    請求之基礎事實同一者，不在此限，民事訴訟法第446條第1
    項、第255條第1項第2款定有明文。查上訴人於原審係依民
    法第113條、第184條、第179條規定，擇一請求被上訴人給
    付新臺幣（下同）7,487,000元，及自起訴狀繕本送達翌日
    起至清償日止，按週年利率5%計算之利息，嗣上訴人提起上
    訴後，追加依消費借貸法律關係請求（本院卷第9頁），核
    其追加請求與本案請求之基礎事實既均係兩造間消費借貸契
    約有效與否所生之爭執，而與前揭條文規定尚無不合，應予
    准許，合先敘明。
乙、實體方面：　　
一、上訴人主張：被上訴人與其子即訴外人陳明權於民國108年6
    月初，共同向上訴人借款750萬元，並簽立借據1紙（下稱系
    爭借貸契約）及面額各260萬元、220萬元、270萬元之本票
    共3紙（下稱系爭本票）交付上訴人收執，上訴人乃依被上
    訴人要求，將借貸款項匯入其指定之陳明權設於名間鄉農會
    之帳戶，有憑據之金額共計7,487,000元（下稱系爭借款）
    。嗣被上訴人未償還前開款項，經上訴人於108年8、9月間
    持臺灣南投地方法院（下稱南投地院）南投簡易庭108年度
    司票字第221號民事裁定，向雲林地方法院（下稱雲林地院
    ）聲請強制執行上訴人財產。經該院調查發現被上訴人已於
    108年3月18日經該院107年度監宣字第205號裁定宣告為受輔
    助宣告之人，認被上訴人簽發系爭本票時未得輔助人之同意
    ，不發生票據之效力，而駁回上訴人強制執行之聲請，上訴
    人始知被上訴人隱瞞其為受輔助宣告人而向上訴人借款。依
    民法第15條之2第2項準用同法第79條規定，兩造關於系爭借
    貸契約在輔助人尚未承認前應屬效力未定，上訴人遂於108
    年12月17日以存證信函，催告被上訴人之共同輔助人陳美援
    及雲林縣政府是否承認系爭借貸契約，逾1個月以上仍未獲
    共同輔助人之承認，系爭借貸契約確定不生效力。爰依民法
    第113條、第184條、第179條規定，擇一請求被上訴人給付7
    ,487,000元及自起訴狀繕本送達被上訴人翌日起至清償日止
    ，按週年利率5%計算之利息。（原審為上訴人敗訴之判決，
    上訴人聲明不服，提起上訴，並於本院追加消費借貸法律關
    係為請求權基礎）。並上訴聲明：㈠原判決廢棄。㈡被上訴人
    應給付上訴人7,487,000元及自起訴狀繕本送達翌日起至清
    償日止，按週年利率5%計算之利息。㈢願供擔保請准宣告假
    執行。
二、被上訴人則以：被上訴人向上訴人借錢有提出擔保。被上訴
    人對系爭借據沒有印象，借據上歪歪的字是被上訴人所寫等
    語，資為抗辯。
三、兩造不爭執事項：
  ㈠被上訴人之長子即陳文山於107年8月23日具狀向雲林地院聲
    請對被上訴人為監護宣告，雲林地院於108年3月18日以107
    年度監宣字第205號民事裁定如下：
    ⑴主文第一項：陳木川為受輔助宣告人。
    ⑵主文第二項：陳明權、陳美援、雲林縣政府則為共同輔助
      人。
    ⑶主文第三項：對於輔助宣告人陳木川之住居生活、護養、
      療治事項之輔助職務，由輔助人陳明權單獨執行。其餘有
      關財產管理、使用、收益及處分事項之輔助職務，由輔助
      人陳美援、雲林縣政府共同執行。
    ⑷主文第四項：輔助人陳美援就受輔助宣告人陳木川每月生
      活、護養、療治等所需費用，應按月於每月10日前從受輔
      助宣告人陳木川附表編號6、7、8所示存款提領，並交付
      輔助人陳明權供作受輔助宣告人陳木川使用，同時並應將
       提領明細及製據通報輔助人雲林縣政府。
  ㈡上開裁定，經陳木川提起抗告，雲林地院於109年5月29日以1
    08年度家聲抗字第5號民事裁定，廢棄上開原審裁定主文第
    二、三、四項，變更為只選定雲林縣政府為陳木川之輔助人
    。除了民法第15條之2第1項第1款至第6款所訂應經輔助人同
    意之行為外，受輔助宣告人陳木川所為之票據行為或領用其
    每一存款帳戶內款項，每月金額逾新台幣三萬元時，均應經
    輔助人雲林縣政府之同意。
  ㈢被上訴人與陳明權，與上訴人簽立借據（即系爭借貸契約）
    ，未載明立據之年月日，亦未有上訴人賴忠信之簽名蓋章，
    其上載明：
    ①借款金額：750萬。
    ②第六點：「每期款皆指定匯入兒子陳明權銀行戶內，指定
      人：陳木川」。
    ③立據人：陳木川、陳明權。
  ㈣被上訴人、陳明權於108年6月6日共同簽發【票據號碼000000
    00、票面金額260萬】、108年7月3日共同簽發【票據號碼00
    000000、票面金額270萬】、【票據號碼00000000、票面金
    額220萬】之本票（即系爭本票）予上訴人收執，利息起算
    日均為108年7月10日。
  ㈤陳明權設於名間鄉農會帳號00000000000000號帳戶（下稱帳
    戶一）、陳明權名間鄉農會帳號00000000000000號帳戶（下
    稱帳戶二），上訴人給付系爭借款之過程如下表：
 日期      匯款人      金額          帳戶          1.  108.06.10 上訴人      10萬          帳戶一        2.  108.06.17 陳惠珠      180萬          帳戶二        3.  108.06.20 陳惠珠      30萬          帳戶二        4.  108.06.24 上訴人      45萬          帳戶二        5.  108.07.01 陳明權      140萬          帳戶二        6.  108.07.05 上訴人      50萬          帳戶二        7.  108.07.11 上訴人      50萬          帳戶二        8.  108.07.15 上訴人      35萬          帳戶二        9.  108.07.18 上訴人      20萬          帳戶二        10. 108.07.22 上訴人      22萬          帳戶二        11. 108.07.24 上訴人      75萬          帳戶二        12. 108.07.25 上訴人      34萬7000      帳戶二        13. 108.08.02 上訴人      20萬          帳戶二        14. 108.08.05 上訴人      37萬          帳戶二         總計                     748萬7000元     
  ㈥上訴人於108年7月18日持系爭本票，具狀向南投地院聲請本
    票強制執行裁定，南投地院於108年7月26日以108年度司票
    字第221號民事裁定准予對系爭本票為強制執行，其後由雲
    林地院以108年度司執字第33860號承辦給付系爭票款強制執
    行事件，雲林地院於108年11月29日以陳木川簽發系爭本票
    並未得到輔助人之同意為理由而裁定駁回其聲請，上訴人對
    上開駁回強制執行之裁定不服聲明異議，雲林地院於109年1
    月9日以108年度執事聲字第37號民事裁定駁回其異議且確定
    。
  ㈦上訴人於108年12月17日以108.12.17斗六西平路郵局第00082
    1號存證信函寄予當時之共同輔助人雲林縣政府法定代理人
    張麗善、陳美援，催告其是否承認被上訴人向上訴人借貸75
    0萬元之借貸契約行為，雲林縣政府、陳美援均於108年12月
    18日收受上開存證信函，系爭借款契約迄今均未獲得承認。
  ㈧雲林地院於109年4月5日以雲林地方法院109.04.05雲院惠108
    司執己33860字第1099001004號函，通知南投地院就債務人
    陳木川之財產所為之強制執行已經雲林地院駁回確定。
四、兩造爭執事項：
  ㈠上訴人請求被上訴人給付7,487,000元及其法定遲延利息，有
    無理由？
五、得心證之理由：
  ㈠就上訴人依消費借貸契約法律關係請求部分：
　1.按輔助宣告之裁定，於裁定送達或當庭告知受輔助宣告之人
    時發生效力。前項裁定生效後，法院應以相當之方法，將該
    裁定要旨公告之。家事事件法第178條第1項、第2項準用同
    法第169條第2項定有明文。又輔助宣告之裁定不因抗告而停
    止效力，家事事件審理細則第145條亦有明文。次按受輔助
    宣告之人為捨棄、認諾、撤回或和解，應經輔助人以書面特
    別同意，民事訴訟法第45條之1第3項定有明文。再按受輔助
    宣告之人為消費借貸行為時，應經輔助人同意，但純獲法律
    上利益，或依其年齡及身分、日常生活所必需者，不在此限
    。又受輔助宣告之人未得輔助人之同意，所訂立之消費借貸
    契約，須經輔助人之承認，始生效力；前條契約相對人，得
    定一個月以上之期限，催告輔助人確答是否承認；於前項期
    限內，輔助人不為確答者，視為拒絕承認，民法第15條之2
    第1項第2款及同條第2項準用第79條、第80條定有明文。　
　2.上訴人主張被上訴人於訂立系爭借貸契約前，雖經雲林地院
    107年度監宣字第205號裁定宣告為受輔助宣告之人，惟被上
    訴人已就該裁定提起抗告，依家事事件法第82條第1項規定
    ，抗告中停止其效力，應認系爭借貸契約合法有效，且被上
    訴人於原審所為之認諾，亦屬有效云云；查依前揭家事事件
    法及家事事件審理細則之規定，上開輔助宣告之裁定於送達
    被上訴人時，已發生效力，縱經被上訴人提起抗告，該輔助
    宣告之裁定亦不停止效力，是被上訴人嗣後與上訴人簽訂系
    爭借貸契約及於訴訟中所為之認諾等行為，自應經輔助人之
    同意。而上訴人於起訴時既陳稱其以存證信函催告被上訴人
    當時之共同輔助人雲林縣政府、陳美援是否承認系爭借貸契
    約，逾期未獲前開共同輔助人之承認等語，並提出存證信函
    、中華郵政掛號郵件收件回執為證（原審卷第31-33頁），
    則系爭借貸契約已因共同輔助人視為拒絕承認而不生效力，
    應堪認定。
　3.上訴人雖又主張被上訴人未告知其已受輔助宣告，亦未告知
    其名下不動產業經法院為暫時處分，不得為處分行為，反誆
    稱所借款項以出售名下財產所得清償，核屬詐術之行使或背
    於善良風俗之行為，依民法第83條規定，系爭借貸契約為有
    效云云，並舉證人即代書林素梅為證，惟核諸證人林素梅所
    述，其僅係提供事務所場地及空白借據供兩造自行商談及填
    寫，其就兩造間究係如何約定系爭借貸契約之款項、利息、
    利率、有無約定清償期等事均未介入，對於何人借款、借款
    金額、有無交付款項、簽發本票等情亦無法明確證述（本院
    卷第164-169頁），自難以上開證人之證述而為有利於上訴
    人之認定。
　4.是以，上訴人依消費借貸法律關係請求被上訴人返還系爭借
    款，即屬無據。 
  ㈡就上訴人依民法第113條規定請求回復原狀或損害賠償部分：
  1.按無效法律行為之當事人，於行為當時知其無效，或可得而
    知者，應負回復原狀或損害賠償之責任，民法第113條定有
    明文，是須以當事人於行為當時知其無效或可得而知者為要
    件。
　2.查前開雲林地院107年度監宣字第205號監護宣告事件，於10
    8年1月間囑託國立成功大學醫學院附設醫院斗六分院就被上
    訴人之精神狀態鑑定結果，已認被上訴人之定向感、短期記
    憶、圖形建構、邏輯推演/抽象概念、工作記憶等，已達顯
    著減損之程度，腦神經功能亦受損，其精神科臨床診斷符合
    「ICD-10 G3184輕型認知障礙症」，認知功能減損，符合致
    其為意思表示或受意思表示，或辨識其意思表示效果之能力
    顯有不足之程度（該案卷第114-115頁精神鑑定書），被上
    訴人並經雲林地院於108年3月18日裁定宣告為受輔助宣告之
    人，足見被上訴人並非具有正常認知能力之人，則被上訴人
    嗣後於同年6月間與上訴人簽訂系爭借貸契約時，尚難認其
    當時知其行為無效或可得而知其行為無效。至於上訴人所提
    臺灣嘉義地方法院109年度偵字第3047、3048號不起訴處分
    書（本院卷第49-52頁），除與系爭借貸契約無涉外，亦屬
    該個案之認定，尚無從於本件為有利於上訴人之認定。
　3.是以，上訴人依民法第113條規定請求被上訴人負回復原狀
    或損害賠償之責任，亦屬無據。
  ㈢就上訴人依民法第179條請求部分：
  1.按無法律上之原因而受利益，致他人受損害者，應返還其利
    益，雖有法律上之原因，而其後已不存在者，亦同，民法第
    179條定有明文。又不當得利，須以一方受有利益始能成立
    ，倘一方未受利益，縱他方受有損害，仍不能成立不當得利
    （最高法院100年度台上字第2204號判決參照）。
  2.查系爭借貸契約簽訂後，系爭款項係匯入陳明權設於名間鄉
    農會之帳戶一及帳戶二，業如前述（見不爭執事項㈤），堪
    認被上訴人並未因系爭借貸契約而實際受有利益；且被上訴
    人於簽訂系爭借貸契約時，既已因認知功能減損，而經法院
    裁定宣告為受輔助宣告之人，則其就證人林素梅於借據上所
    載「每期款皆指定匯入兒子陳明權銀行戶內」之文字是否有
    正確之認知而為指定，亦非無疑。再者，上訴人主張其交付
    系爭借款之款項中，乃含有共同借款人陳明權於108年7月1
    日匯入陳明權自己帳戶二之款項140萬元，倘該140萬元係上
    訴人借予被上訴人及陳明權之款項，又豈會由共同借款人陳
    明權匯款至自己帳戶？其主張顯與常情有違。上訴人雖主張
    前開140萬元係陳明權到上訴人住處拿現金，再由陳明權匯
    入自己帳戶云云，並舉陳明權為證，惟上訴人主張陳明權來
    拿140萬元時有拿簽收單給上訴人一節（本院卷第92頁），
    已與陳明權證稱上訴人拿140萬元現金給伊時沒有讓伊簽收
    等語之情節不符（原審卷第385頁）；參以140萬元現金並非
    小數目，上訴人於交付140萬元現金予陳明權時，衡情亦應
    會要求簽立字據以保障權益，上訴人既無法另提出證據以實
    其說，則其此部分之主張，不足採信。再參諸上訴人所主張
    其匯入陳明權帳戶之系爭款項中，係含有訴外人陳惠珠所匯
    之款項，然於系爭款項分別匯入陳明權之帳戶後，即由陳惠
    珠、陳惠珠之配偶韓炳祿、上訴人之孫子賴郁樺、上訴人等
    人，分別持陳明權簽發之票據或經上訴人背書之票據陸續提
    領（原審卷第427-429、431-433、455-465、471-481、499-
    501、507-509、515-517、523-525、483-485、537頁），亦
    難認上訴人受有計748萬7千元之損害。上訴人雖主張由其領
    款、背書或陳惠珠、賴郁樺領款部分係陳明權另向上訴人或
    其前妻或韓炳祿借款云云（本院卷第92-97頁），惟並未提
    出其等另行交付借款予陳明權之證明，陳明權亦無法明確證
    述其簽發前開票據之原因、流向及為何由上訴人或賴郁樺以
    票據提領或背書（本院卷第98-102頁），則上訴人前開主張
    ，並無可採。
  3.是以，上訴人依不當得利法律關係請求被上訴人返還借款，
    亦屬無據。
  ㈣就上訴人依民法第184條規定請求部分：
  1.按因故意或過失，不法侵害他人之權利者，負損害賠償責任
    ；故意以背於善良風俗之方法，加損害於他人者亦同。違反
    保護他人之法律，致生損害於他人者，負賠償責任。但能證
    明其行為無過失者，不在此限，民法第184條第1、2項定有
    明文。次按當事人主張有利於己之事實者，就其事實有舉證
    之責任，民事訴訟法第277條前段亦有明文。
  2.上訴人主張被上訴人未告知其已受輔助宣告，亦未告知名下
    不動產業經法院為暫時處分，不得為處分行為，反誆稱所借
    款項以出售名下財產所得清償，核屬詐術之行使或背於善良
    風俗之行為云云，並無可採，已如前述（理由㈠3.），且被
    上訴人於簽訂系爭借貸契約時，亦非具有正常認知能力之人
    ，難認其當時知其行為無效或可得而知其行為無效，復如前
    述（理由㈡⒉），則亦難認被上訴人有違背善良風俗或違反保
    護他人法律之情事，是上訴人依民法第184條請求被上訴人
    負損害賠償責任，自屬無據。
六、綜上所述，上訴人依民法第113條、第184條、第179條規定
    ，擇一請求被上訴人給付7,487,000元及自起訴狀繕本送達
    翌日起至清償日止，按週年利率5%計算之利息，均無理由，
    應予駁回，其假執行之聲請亦失所附麗，應併駁回之。原審
    為上訴人敗訴之判決，並無不合。上訴意旨指摘原判決不當
    ，求予廢棄改判，為無理由，應予駁回。另上訴人追加依消
    費借貸契約法律關係請求部分，亦無理由，併予駁回，其假
    執行之聲請亦失所附麗，應併駁回之。
七、本件事證已臻明確，兩造其餘攻擊或防禦方法及所用之證據
    ，經本院斟酌後，認為均不足以影響本判決之結果，爰不逐
    一論列，附此敘明。
八、據上論結，本件上訴及追加之訴均為無理由，依民事訴訟法
    第449條第1項、第78條，判決如主文。　
中　　華　　民　　國　　110 　年　　11　　月　　9 　　日
                  民事第二庭    審判長法  官  吳上康

                                      法  官  李素靖
 
                                      法  官  林育幟
上為正本係照原本作成。
上訴人如不服本判決，應於收受送達後20日內向本院提出上訴書
狀，其未表明上訴理由者，應於提出上訴後20日內向本院補提出
理由書狀（均須按他造當事人之人數附繕本），上訴時應提出委
任律師或具有律師資格之人之委任狀；委任有律師資格者，另應
附具律師資格證書及釋明委任人與受任人有民事訴訟法第466條
之1第1項但書或第2項（詳附註）所定關係之釋明文書影本。如
委任律師提起上訴者，應一併繳納上訴審裁判費。
被上訴人不得上訴。
中　　華　　民　　國　　110 　年　　11　　月　　9 　　日

                                      書記官  羅珮寧
【附註】
民事訴訟法第466條之1：
⑴對於第二審判決上訴，上訴人應委任律師為訴訟代理人。但上
  訴人或其法定代理人具有律師資格者，不在此限。
⑵上訴人之配偶、三親等內之血親、二親等內之姻親，或上訴人
  為法人、中央或地方機關時，其所屬專任人員具有律師資格並
  經法院認為適當者，亦得為第三審訴訟代理人。
民事訴訟法第466條之2第1項：
上訴人無資力委任訴訟代理人者，得依訴訟救助之規定，聲請第
三審法院為之選任律師為其訴訟代理人。